【裁判字號】    97,消債抗,88
【裁判日期】    970923
【裁判案由】    更生事件
【裁判全文】
臺灣臺北地方法院民事裁定            97年度消債抗字第88號
抗  告  人  甲○○
即債務人              號
                      之2
上列抗告人因消費者債務清理事件聲請更生，對於中華民國97年
8月19日本院97年度消債更字第514號裁定提起抗告，本院裁定如
下：
    主  文
抗告駁回。
抗告程序費用新臺幣壹仟元由抗告人負擔。
    理  由
一、按債務人與金融機構協商成立者，不得聲請更生或清算，但
    因不可歸責於己之事由，致履行顯有重大困難者，不在此限
    ；本條例施行前，債務人依金融主管機關協調成立之中華民
    國銀行公會會員辦理消費金融案件無擔保債務協商機制與金
    融機構成立之協商，準用前項之規定，消費者債務清理條例
    (以下簡稱債清條例）第151條第5項、第6項分別定有明文。
    又聲請更生或清算不合程式或不備其他要件者，法院應以裁
    定駁回之，但其情形可以補正者，法院應定期間先命補正，
    復為同條例第8條所明定。據此，按依債務人與金融機構協
    商成立者，除非因不可歸責於己之事由，致履行顯有重大困
    難，否則不得聲請更生或清算，債清條例第151條第5項規定
    意旨甚明。是債務清償方案成立後，應由債務人按其條件履
    行，僅於其後發生情事變更，在清償期間收入或收益不如預
    期，致該方案履行困難甚或履行不能，且因不可歸責於己之
    事由所致，始能聲請更生或清算。此項規定旨在避免債務人
    任意毀諾已成立之協商，濫用更生或清算之裁判上債務清理
    程序，蓋以債務清償方案係經當事人行使程序選擇權所為之
    債務清理契約，債務人應受該成立之協議所拘束。債務人既
    已與金融機構協商成立，如認該協商方案履行有其他不適當
    情形，自仍應再循協商途徑謀求解決。
二、抗告意旨略以：原裁定認抗告人之95、96年度之所得分別為
    964,995元、1,097,215元，平均月收入分別約80,416元、
    91,435元，即使扣除債務人於更生聲請狀內所主張之全戶每
    月必要支出53,113元，仍有餘27,303元、38,322元，尚足以
    支應原協商方案所定之每月還款22,549元，依原協商方案繼
    續履行，應無重大困難，然抗告人於97年3月10日繳納該月
    協商款項後，即選擇毀諾而停止清償並提出本件更生之聲請
    ，經核應與債清條例第5項、第6項之規定即「債務人與金融
    機構協商成立者，不得聲請更生或清算。但因不可歸責於己
    之事由，致履行顯有重大困難者，不在此限」；「本條例施
    行前，債務人依金融主管機關協調成立之中華民國銀行公會
    會員辦理消費金融案件無擔保債務協商機制與金融機構成立
    之協商，準用前項之規定」不符，而駁回抗告人更生之聲請
    。然抗告人因配偶於95年間經營速食店，租金每月25,000
    元但因遇上大環境不佳，收支無法平衡，於開業一年後歇業
    ，但當時裝潢費用均向銀行借貸支付，故抗告人本身債務日
    益龐大，雖之前與債權銀行成立協商，然此係因當時銀行催
    訪電話不斷，影響抗告人之工作及生活作息，縱使當時協商
    條件並非抗告人所堪負荷，為減輕壓力，縱使債權銀行之協
    商條件履行有困難，抗告人仍不得不同意簽署債權銀行片面
    所提出之協商條件，況上述債務協商機制，雖名為協商，然
    債務人毫無協議空間，並非於平等地位之前提下成立協議，
    抗告人於協商成立之後，始發覺每月除個人基本支出外還要
    負擔小孩與配偶之生活費用及房租，經濟狀況並未改善且持
    續惡化，嗣後因履行困難而毀諾，應係不可歸責於抗告人之
    事由所致，應於一定條件下賦予抗告人有利用裁判上債務清
    理程序之機會。況法院受理更生事件，不應單純以債務人每
    月之收入減去必要支出所餘金額，尚足以支付原協商方案所
    定還款金額之表相，即遽而認定抗告人無還款誠意，故意選
    擇毀諾而停止履行原協商條件，駁回抗告人更生之聲請，而
    剝奪抗告人藉由裁判上債務清理程序清理其債務以重建經濟
    生活之機會等語，而提出本件抗告，並為聲明：原裁定廢棄
    ，請准予抗告人開始更生程序。
三、經查：
（一）抗告人於95年8月28日與債權金融機構成立協商，約定自
      95年9月起按月繳納協商款項22,549元之情事，有協議書1
      份為證（見原審卷宗第63頁），而依據抗告人所提出之95
      年度綜合所得稅各類所得資料清單以觀（見原審卷宗第19
      頁），可知抗告人於95年度之所得分別為964,995元，平
      均月收入為80,416元，即使扣除抗告人於更生聲請狀內所
      主張之全戶每月必要支出53,113元（見原審卷宗第7頁）
      ，仍有餘27,303元，尚足以支應原協商方案所定之每月還
      款22,549元，是衡之社會通念，抗告人主張上開協商條件
      並非抗告人所堪負荷等語，尚非有據。
（二）其次，抗告人雖又主張其於上開協商成立之後，始發覺每
      月除個人基本支出外還要負擔小孩與配偶之生活費用及房
      租，且初期尚有親友相助，嗣後親友已不願再資助，經濟
      狀況並未改善且持續惡化，嗣後因履行困難而於97年3月
      毀諾，應係不可歸責於抗告人之事由所致等語，然抗告人
      之95年度所得為964,995元，96年度增至1,097, 215元，
      此有抗告人之96年度綜合所得稅各類所得資料清單1份為
      證（見原審卷宗第20頁），是抗告人之收入不減反增，又
      抗告人之上開全戶每月支出費用53,113元，已經將其撫養
      配偶及孩子之費用包括在內，以其96年年收入1,097,215
      元計，每月平均收入為91,435元，扣除53，113元後仍有
      38,322元，尚足以支應原協商方案所定之每月還款22,549
      元。據此，抗告人主張其尚須親友資助，實難以採信，而
      抗告人對其主張其曾受親友資助，嗣後因親友不再資助而
      經濟狀況惡化等情事，亦未能提出相關證據，是抗告人此
      項主張亦難謂有據。此外，另徵以抗告人於96年4月1日起
      至97年4月1日為止，仍進行指數、外幣、原油、咖啡等期
      貨買賣，此有台証期貨股份有限公司所出具之對帳單1份
      為證（見原審卷宗第142頁至227頁），衡情抗告人除支付
      上開家庭生活費用及原協商方案所定之每月還款之外，仍
      能從事高風險之期貨買賣，則抗告人主張其因不可歸責於
      己之事由而難以履行原協商方案，顯然與常情相違而不足
      採信。
四、綜上所述，抗告人前揭主張，均非可採，而抗告人又未另行
    提出證據證明其於前述協商成立後，另有其他不可歸責於己
    之事由發生，致其有重大困難無法繼續履行原來協商內容之
    情事，抗告人既無債清條例第151條第5項但書之情形存在，
    則依同條第6項規定準用同條第5項規定，抗告人自不得再依
    債清條例規定聲請更生或清算。原法院以本件抗告人聲請更
    生，未符債清條例第151條第5項規定，而駁回抗告人之聲請
    ，並無違誤。抗告意旨指摘原裁定不當，求予廢棄，並請求
    裁定准予開始更生，為無理由，應予駁回。
三、結論：本件抗告為無理由，爰依債清條例第11條第2項、第
    15條，民事訴訟法第495條之1第1項、第449條第1項、第95
    條、第78條，裁定如主文。
中    華    民    國    97    年    9    月    23    日
                  民事第四庭  審判長法    官  周祖民
                                    法    官  趙子榮
                                    法    官  匡  偉
以上正本係照原本作成。
本裁定不得抗告。
中    華    民    國    97    年    9    月    23    日
                                    書 記 官  陳莉庭


司法院資訊處製作；財團法人民間司法改革基金會備份。
